【裁判字號】    90,上易,1483
【裁判日期】    901009
【裁判案由】    竊盜
【裁判全文】
臺灣高等法院臺中分院刑事判決               民國九十年度上易字第一四八三號
      上  訴  人
      即  被  告  丙○○
      選任辯護人 江錫麒
右上訴人因違反森林法案件，不服臺灣苗栗地方法院中華民國九十年五月三十一日第
一審判決（民國八十九年度訴字第四一號，起訴案號：臺灣苗栗地方法院檢察署民國
八十八年度偵字第四五五七號），提起上訴，本院判決如左：
      主  文
原判決撤銷。
丙○○無罪。
      理  由
一、公訴意旨略以：緣丙○○之父林主安前向苗栗縣政府承租坐落於苗栗縣竹南鎮○
    ○段二四九－三八地號附近國有未登錄假編四三七號飛砂防止保安林地〔已於民
    國（下同）八十四年間列入解除保安林區域〕，並於其上興建土造房屋一棟，嗣
    林主安去世後，即由丙○○之兄林進興接續承租上開保安林地，詎丙○○因見其
    父建造之土造房屋坍塌無從供居住使用，明知上開土地係屬保安林地，且非其為
    供造林使用承租而得，竟意圖為自己不法之利益，於七十九年三月間，擅自在上
    開土造房屋原址興建二層磚造房屋一棟，並於周邊擴建圍牆供作庭院之用，另於
    庭院中搭設鐵皮屋一棟，共計於保安林地設置廣達○‧一三一○公頃之私用住屋
    ，且上開房舍併佔用隔鄰非其兄所承租之國有未登錄假編四三三號保安林地約二
    九三平方公尺、假編四三五號約三十六平方公尺、假編四三六號約三十平方公尺
    及溝渠用地約一九八平方公尺，因認被告丙○○犯有刑法第三百二十條第二項之
    竊佔罪及森林法第五十一條第一項占用他人林地之罪嫌云云。
二、訊據上訴人即被告（下稱被告）丙○○對於右揭時地興建房舍庭院之事實，惟矢
    口否認有何竊佔之犯行，辯稱：伊興建房舍庭院僅係原地重建，並未擴建，亦未
    竊佔國有假編第四三三、四三五、四三六號之保安林地及未登記溝渠用地，伊係
    在界址不明確之情況下，誤用鄰地云云。惟查：
（一）、被告於右揭時地興建二層樓磚造房屋一棟，四周建有設有圍牆供作庭院，另
        在庭院中搭設鐵皮屋一棟等情，迭據被告於原審偵審中及本院審理時供承不
        諱，並經原審至現場履勘屬實，製有勘驗筆錄一份及現場照片五幀附卷足憑
        。
（二）、次查被告興建之上揭房舍庭院，除於其兄林進興承租之國有假編第四三七號
        保安林地上占用面積六○三平方公尺外，另未經出租人苗栗縣政府之同意，
        佔用如附圖所示之國有假編第四三三號保安林地面積達三七○平方公尺、假
        編第四三五號保安林地面積達四二平方公尺、假編第四三六號保安林地面積
        達十七平方公尺及國有未登記溝渠用地面積達一九○平方公尺等情，業據原
        審督同苗栗縣政府、國有財產局及苗栗縣竹南地政事務所人員，至現場履勘
        並諭知苗栗縣竹南地政事務所人員當場測量屬實，除製有勘驗筆錄一份外，
        並有苗栗縣竹南地政事務所（八九）南地所二字第○八五八三號函檢附之土
        地複丈成果圖一件在卷可憑。雖右揭國有假編四三七號、第四三三號、第四
        三五號、第四三六號保安林地及國有未登記溝渠用地，並未有地籍圖，惟徵
        諸苗栗縣竹南地政事務所檢附之土地複丈成果圖係經苗栗縣竹南地政事務所
        測量人員至現場測量後，依據國有財產局提供之公有區外保安林濫墾測量圖
        與苗栗縣竹南鎮○○段地籍圖之相符部分，加以調製、套繪而成，其正確率
        接近百分之百等情，業據證人即苗栗縣竹南地政事務所測量人員乙○○於原
        審到庭證述明確（參見原審九十年一月十六日訊問筆錄），該證人於本院調
        查時亦證稱：「如果以假編地號為標準，我所作之測量圖是正確的，我在原
        審所說測量圖正確率接近百分之百，是要扣除位移，有無位移，我並不清楚
        ，那是系統的誤差。扣除系統誤差，應有百分之八、九十的正確性。原來假
        編的土地，在九十年二月已有登錄。要登錄會經過指界，所以假編與登錄後
        會有差異，被告竊佔的位置與面積，會因第一次登記而受到影響，因為時間
        及其他因素，有時都會不太一樣」云云，是上開土地複丈成果圖自足資作為
        判斷被告興建房舍庭院是否有佔用其他國有保安林地之依據，被告辯稱上開
        土地複丈成果圖不正確云云，自不足採信。
（三）、再查，被告興建之二層樓磚造房屋係坐落於原土造房屋所在位置，四周圍牆
        、庭院係七十九年改建時所擴建乙節，既經被告於檢察官偵查中至現場履勘
        時坦承不諱（參見台灣苗栗地方法院檢察署八十八年度他字第一三四號偵查
        卷宗第二十七頁正面），復據證人即被告之妻林徐秀娘於偵查中及證人即被
        告住所地鄰長林清山於原審審理中證述甚詳（參見前開偵查卷第八十九頁正
        面及原審九十年一月十六日訊問筆錄）。
（四）、證人即苗栗縣竹南地政事務所承辦人伍鳳麟於本院證稱：「只有國有財產局
        才有假編地號，要由國有財產局承辦人員才有辦法確定，在假編時代的竊佔
        土地，要以假編的圖面來作根據測量，不能與第一次登記後的圖面作比較套
        繪」等語。證人即國有財產局臺灣中區辦事處新竹分處承辦人戊○○於本院
        供稱：「被告佔用的位置，可能因編定當事人指責，因有利害關係可能會移
        動。被告在系爭土地上興建房屋，當時位置與面積都沒有錯，被告有佔用的
        事實，測量成果圖大致上都符合。被告迄未拆屋還地，依照規定，被告絕對
        不可以在他胞兄所承租的系爭土地上蓋房子，因為蓋房子，我們有催告要拆
        屋還地，恢復造林，他沒有依照期限做，我們才終止租約」云云，提出國有
        林地租賃契約書影本及該分處終止租約之函稿影本各一份為證。證人即該分
        處承辦人丁○○於本院亦證稱：「被告有佔用國有財產地，測量時我也有去
        現場，因承租人違規使用而被終止租約」等語，足見被告確有佔用之事實。
        至於本院送請內政部土地測量局鑑定苗栗縣竹南地政事務所上開土地複丈成
        果圖是否正確乙節，據復無從判認是否正確，有該局九十年八月二十二日九
        十地測二字第一一三九五號函可稽；又被告所提出之現場照片及土地登記謄
        本，均不能認定被告未有佔用之情事，併此說明。
（五）、綜上所述，被告所辯未佔用上開國有保安林地及溝渠用地乙節，係卸責之詞
        ，不足採信。
三、又查被告丙○○之父親林主安所承租坐落苗栗縣竹南鎮○○段編四三七地號之面
    積為二九九○平方公尺，有臺灣省國有林事業區濫墾地清理計畫清查表影本一份
    可稽。又該筆假編四三七地號土地，嗣於八十九年十二月十四日分筆登記同鎮○
    ○段一四五二、一四五三、一四五七地號土地三筆，亦據財政部國有財產局臺灣
    省中區辦事處新竹分處承辦人麥炯賢於本院所提出之苗栗縣竹南鎮○○段新登記
    土地清冊影本在卷可資比對。另據被告於九十年八月六日陳報狀附證四（崎頂段
    一四五二、一四五三、一四五七地號之最新土地登記簿謄本）所載，該三筆土地
    之面積分別為一四二○平方公尺、一一八○平方公尺、二三一平方公尺，合計共
    二八三一平方公尺。兩者相較，被告現使用之崎頂段一四五二、一四五三、一四
    五七地號土地三筆，其合計面積少於假編四三七地號達一百五十九平方公尺，足
    證被告確實無超過上開承租面積之範圍。再者，丙○○之父林主安前向苗栗縣政
    府承租坐落於苗栗縣竹南鎮○○段二四九一三八地號附近之國有未登錄假編第四
    三七號飛砂防止保安林地（嗣於八十四年十月二十六日經台灣省政府公告列入保
    安林解除區域），並在其上興建土造房屋一棟，林主安去世後，則由丙○○之兄
    林進興接續承租上開保安林地。詎丙○○因見前開土造房屋坍塌破損，無從繼續
    使用，除經林進興之同意，於七十九年三月間，在承租之國有假編第四三七號保
    安林地興建二層樓磚造房屋一棟及於四周擴建圍牆供作庭院（合計面積達六○三
    平方公尺）之用外，於興建上開樓房、擴建庭院及在庭院中搭設鐵皮屋之同時，
    佔用如附圖（即土地複丈成果圖）所示毗鄰之國有假編第四三三號保安林地面積
    達三七○平方公尺（起訴書誤載為約二九三平方公尺）、假編第四三五號保安林
    地面積達四二平方公尺（起訴書誤載為約三六平方公尺）、假編第四三六號保安
    林地面積達十七平方公尺（起訴書誤載為約三○平方公尺）及國有未登記溝渠用
    地面積達一九○平方公尺（起訴書誤載為約一九八平方公尺）。其中佔用毗鄰之
    國有假編第四三三號、第四三五號、第四三六號保安林地及有未登記溝渠用地，
    僅共計六百十九平方公尺，面積不多，在假編地號界址不甚明確之情況下，佔用
    鄰地，被告所辯其不知有佔用毗鄰之上開土地，無竊佔之犯意乙節，堪可採信，
    從而被告之行為尚與竊佔罪之構成要件不相符合，自難令負竊佔之罪責。
四、按森林法第五十一條第一項之罪具有竊佔性質，為刑法第三百二十條第二項之特
    別規定，而刑法竊佔罪為即成犯，一經竊佔，罪即成立，爾後之繼續佔據，乃狀
    態之繼續，而非行為之繼續（最高法院八十四年台上字第五七六四號判決意旨參
    照）。查本件被告係於七十九年三月間在前開保安林地及溝渠用地興建房舍，基
    於罪刑法定主義，自應本於當時森林法之規定作為被告是否論罪科刑之依據，合
    先敘明。次按修正前森林法第五十一條第一項規定「於他人森林內，擅自墾植或
    設置工作物者，處六月以上五年以下有期徒刑，得併科三萬元以下罰金」，其所
    稱之森林內，係指在「森林」之內，亦即在土地上已有森林存在者而言，故地目
    雖為林地，如實際尚無森林存在，仍無該條項規定之適用（最高法院八十七年台
    上字第四○三五號判決、八十四年台上字第二七一九號判決意旨參照）。查本件
    被告於興建房舍時，上開保安林地及溝渠用地上並無森林存在之事實，業經證人
    即被告住所地鄰長林清山結證屬實（參見原審九十年一月十六日訊問筆錄），揆
    諸上揭說明，被告之右揭行為自與修正前森林法第五十一條第一項規定之構成要
    件不符。
五、此外，復查無其他積極證據足資證明被告有竊佔之犯意與違反森林法之情事，被
    告之犯罪行為自屬不能證明。
六、原審未予詳查，遽為被告罪刑之諭知，即有未合，被告上訴意旨否認有竊佔之犯
    意，執此指摘原判決不當，為有理由，應由本院將原判決予以撤銷改判，另為丙
    ○○無罪判決之諭知。
七、至於被告佔用系爭土地興建房屋，雖不構成竊佔罪及違反森林法，惟被害機關自
    可另循民事訴訟程序請求拆屋還地，附此敘明。
八、據上論斷，應依刑事訴訟法第三百六十九條第一項前段、第三百六十四條、第三
    百零一條第一項，判決如主文。
本案經檢察官甲○○到庭執行職務。
中      華      民      國     九十      年      十       月     九     日
                                 臺灣高等法院臺中分院刑事第四庭
            審判長法  官  洪  耀  宗
                                             法  官  劉  登  俊
                                             法  官  吳  重  政
被告不得上訴。
檢察官得上訴。
如不服本判決應於收受送達後十日內向本院提出上訴書狀，其未敘述上訴之理由者並
得於提起上訴後十日內向本院補提理由書（均須按他造當事人之人數附繕本）。
                                             書記官  林  育  德
中      華      民      國     九十      年      十       月    十二    日
                                                                        Ｆ


司法院資訊處製作；財團法人民間司法改革基金會備份。
